臺灣宜蘭地方法院民事判決
109年度訴字第404號
原      告
即反訴被告  楊張絲  
訴訟代理人  陳姿燕  
            楊福成  
            邱基祥律師
被      告
即反訴原告  賴銘勝  
訴訟代理人  胡峰賓律師
複代理人    李怡萱  

上列當事人間請求分割共有物事件，本院於民國110年11月25日
言詞辯論終結，判決如下：
    主  文
兩造共有坐落宜蘭縣○○鄉○○段○○○地號土地（面積五五三點五二
平方公尺），分割為：如附圖一即宜蘭縣羅東地政事務所土地複
丈成果圖所示編號500-A所示部分（面積三一六點三〇平方公尺）
，分歸原告取得；如附圖編號500-B所示部分（面積二三七點二
二平方公尺），分歸被告取得。
本訴訴訟費用由被告負擔七分之三，餘由原告負擔。 
確認兩造共有坐落宜蘭縣○○鄉○○段○○○地號土地與反訴原告所有
坐落宜蘭縣○○鄉○○段○○○○○○○地號土地間之界址，應如附圖二即
內政部國土測繪中心鑑定圖所示A－B－C黑色連接實線。 
反訴訴訟費用由反訴原告負擔。
    事實及理由
壹、程序事項：
一、按反訴之標的與本訴之標的及其防禦方法有牽連關係者，即
    得於本訴事實審之言詞辯論終結前對本訴原告提起反訴，此
    觀民事訴訟法第259條、第260條第1項規定自明。查本件原
    告即反訴被告楊張絲以其為坐落宜蘭縣○○鄉○○段000地號土
    地（以下稱系爭土地）共有人，提起本件分割共有物之本訴
    ，被告即反訴原告賴銘勝雖同意原告之分割方案，然對於系
    爭土地之經界有所爭執，反訴標的經核顯與本訴之防禦方法
    相牽連，從而，本訴被告提起之反訴，程序上要無不當，應
    予准許。
二、按確認法律關係之訴，非原告有即受確認判決之法律上利益
    者，不得提起之，民事訴訟法第247條第1項前段定有明文。
    又所謂即受確認判決之法律上利益，係指法律關係之存否不
    明確，原告主觀上認其在法律上之地位有不安之狀態存在，
    且此種不安之狀態，能以確認判決將之除去者而言，若縱經
    法院判決確認，亦不能除去其不安之狀態者，即難認有受確
    認判決之法律上利益（最高法院52年台上字第1240號判例意
    旨參照）。查反訴原告主張其所有宜蘭縣○○鄉○○段○000○000
    地號土地與兩造共有系爭土地之界址，為如本院卷第63頁附
    圖所示G、H點間之連接虛線，及兩造共有系爭土地與反訴被
    告所有宜蘭縣○○鄉○○段000○000地號土地之界址，為如本院
    卷第63頁之附圖所示K、L點間之連接虛線等語，為反訴被告
    所否認，則兩造就系爭土地之經界有所爭執，致反訴原告在
    私法上之地位有受侵害之危險，而此項危險得以對於反訴被
    告之確認判決除去之，是反訴原告即有受確認判決之法律上
    利益，揆諸前揭說明，反訴原告提起本件確認經界之訴具有
    確認利益，合先敘明。
貳、本訴部分：
一、原告方面：
  ㈠原告主張：兩造共有系爭土地，面積553.52平方公尺，原告
    之應有部分為7分之4，被告之應有部分為7分之3，因土地共
    有人即被告不願配合辦理分割，兩造間就系爭土地無不能分
    割之特約，依系爭土地之使用目的無不能分割之情事，爰依
    民法第823條第1項、第824條之規定請求裁判分割，由原告
    分得宜蘭縣○○鄉○○路0段000號建物門牌的左邊，面積316.30
    平方公尺，被告分得宜蘭縣○○鄉○○路0段000號建物門牌的右
    邊，面積237.22平方公尺。
  ㈡聲明：如主文第1項所示。
二、被告則以：同意原告之分割方案。 
三、得心證之理由：
  ㈠按各共有人，除法令另有規定外，得隨時請求分割共有物。
    但因物之使用目的不能分割或契約訂有不分割之期限者，不
    在此限；共有物之分割，依共有人協議之方法行之；分割之
    方法不能協議決定，或於協議決定後因消滅時效完成經共有
    人拒絕履行者，法院得因任何共有人之請求，命為下列之分
    配：一、以原物分配於各共有人。但各共有人均受原物之分
    配顯有困難者，得將原物分配於部分共有人。二、原物分配
    顯有困難時，得變賣共有物，以價金分配於各共有人；或以
    原物之一部分分配於各共有人，他部分變賣，以價金分配於
    各共有人；以原物為分配時，如共有人中有未受分配，或不
    能按其應有部分受分配者，得以金錢補償之；以原物為分配
    時，因共有人之利益或其他必要情形，得就共有物之一部分
    仍維持共有，民法第823條第1項、第824條第1項至第4項分
    別定有明文。復按裁判分割共有物，須斟酌各共有人之利害
    關係、使用情形、共有物之性質及價值、經濟效用，符合公
    平經濟原則，其分割方法始得謂為適當（最高法院90年度台
    上字第1607號判決意旨參照）。又分割共有物究以原物分割
    或變價分割為適當，法院應斟酌當事人意願、共有物之使用
    情形、經濟效用及全體共有人之利益等情形而為適當之分割
    ，不受共有人所主張分割方法之拘束（最高法院88年度台上
    字第600號判決意旨參照）。再按分割共有物，究以原物分
    割或變價分配其價金，法院固有自由裁量之權，不受共有人
    主張之拘束，但仍應斟酌當事人之聲明，共有物之性質、經
    濟效用及全體共有人利益等，公平裁量。必於原物分配有困
    難者，始予變賣，以價金分配於各共有人（最高法院98年度
    台上字第2058號判決要旨參照）。
　㈡查系爭土地為兩造所共有，原告應有部分為7分之4，被告應
    有部分為7分之3，兩造就分割方法無法達成分割協議，且無
    契約訂有不分割之期限，為兩造所是認，且有系爭土地之土
    地登記第一類謄本在卷可稽，系爭土地尚無何因物之使用目
    的不能分割之情形，則原告請求分割系爭土地，洵屬有據。
    又緊鄰系爭土地之宜蘭縣○○鄉○○段000○000地號土地係被告
    所有，宜蘭縣○○鄉○○段000地號土地為原告所有，系爭土地
    緊鄰宜蘭縣○○鄉○○段000地號土地上蓋有房屋（門牌號碼為
    宜蘭縣○○鄉○○路0段000號）、鐵皮屋，為原告所有，有本院
    民國109年11月24日履勘筆錄及照片附卷可參，本院考量系
    爭土地使用類別為農牧用地，倘依原告主張之分割方案為分
    割方法，兩造各自取得之土地質量均大致相同，且各自緊鄰
    所有之土地，有利兩造就各自取得之土地為妥善利用，復能
    符合兩造之意願。因之，依原告所主張之分割方案，即能使
    系爭土地達至最佳經濟效用，並有利於全體共有人，且屬公
    平合理，復為被告所接受，應堪憑採。
叁、反訴部分：
一、反訴原告方面：
  ㈠反訴原告為宜蘭縣○○鄉○○段000○000地號土地之所有權人，權
    利範圍全部，宜蘭縣○○鄉○○段000地號土地重測前為宜蘭縣○
    ○鄉○○段00000地號土地，宜蘭縣○○鄉○○段00000地號土地係
    分割自宜蘭縣○○鄉○○段0000地號土地，宜蘭縣○○鄉○○段000
    地號土地重測前為宜蘭縣○○鄉○○段0000地號土地，兩造共有
    之系爭土地，反訴原告權利範圍7分之3、反訴被告權利範圍
    7分之4，重測前則為宜蘭縣○○鄉○○段0000地號土地，反訴被
    告為宜蘭縣○○鄉○○段000○000地號土地之所有權人，權利範
    圍全部，宜蘭縣○○鄉○○段0000地號土地等分別遭徵收為道路
    用地，並在重測後改為宜蘭縣○○鄉○○段000地號土地（即本
    件系爭土地左側），68年9月15日宜蘭縣羅東地政事務所地
    籍圖，依其比例1,200分之1換算後，可知各點間長度距離，
    如C、G點距離為估算後約為11公尺，依相關地籍圖DH線間長
    度約為9.3公尺，GK線間長度約為9.7公尺，HL線間長度約為
    9.8公尺，相關界址點因原先之「土地」變更為「道路」，
    因此出現約「50公分」之位移，故原先之界址E、F點，已分
    別變更為G、H點，原先之界址I、J點，已分別變更為K、L點
    ，即相關土地之界址，應以反訴聲明所載為準。
  ㈡聲明：⒈確認反訴原告所有宜蘭縣○○鄉○○段000○000地號土地
    與兩造共有系爭土地之界址，為如本院卷第63頁附圖所示G
    、H點間之連接虛線。⒉確認兩造共有系爭土地與反訴被告所
    有宜蘭縣○○鄉○○段000○000地號土地之界址，為如本院卷第6
    3頁附圖所示K、L點間之連接虛線。
二、反訴被告方面：
  ㈠反訴被告則以：國土測繪中心報告已說明係使用精密電子測
    距經緯儀，在系爭土地附近檢測宜蘭縣羅東地政事務所測繪
    之圖根點，經檢測無誤，顯然其已說明羅東地政事務所測繪
    之圖根點並無錯誤，測繪中心報告已說明黑色實線係重測後
    利成段地籍線經界線，其中A-B、B-C連線分別為係系爭土地
    與宜蘭縣○○鄉○○段000○000地號土地間相鄰地籍線經界線位
    置，國土測繪中心報告亦已說明就反訴被告主張之經界位置
    即重測確定A-B-C面積即與土地登記簿謄本相同，若果依反
    訴原告所指界位移50公分位置，則反訴原告所有之宜蘭縣○○
    鄉○○段000○000地號土地將較土地登記簿謄本分別增加17.55
    平方公尺、11.73平方公尺，兩造共有系爭土地則減少達29.
    28平方公尺，則反訴原告之主張並無理由。
  ㈡聲明：反訴原告之訴駁回。
三、按所謂定不動產界線之訴訟，係指不動產之經界不明，或就
    經界有爭執，而求定其界線所在之訴訟而言，性質上屬於形
    成之訴。原告提起此訴訟時，祇須聲明請求定其界線之所在
    即可，無須主張特定之界線。縱原告有主張一定之界線而不
    能證明，法院仍不能以此駁回其訴。亦即法院可不受兩造當
    事人主張之拘束，得本於調查之結果，定雙方不動產之經界
    （最高法院90年度台上字第868號判決意旨參照）。次按重
    新實施地籍測量時，土地所有權人應於地政機關通知之限期
    內，自行設立界標，並到場指界。逾期不設立界標或到場指
    界者，得依左列順序逕行施測：1、鄰地界址。2、現使用人
    之指界。3、參照舊地籍圖。4、地方習慣，為土地法第46條
    之2第1項明定。又依土地法第46條之1至第46條之3之規定所
    為地籍圖重測，純為地政機關基於職權提供土地測量技術上
    之服務，將人民原有土地所有權範圍，利用地籍調查及測量
    等方法，將其完整正確反映於地籍圖，初無增減人民私權之
    效力。故縱令相鄰土地所有權人於重新實施地籍測量時，均
    於地政機關通知之期限內到場指界，毫無爭議，地政機關依
    照規定，已依其共同指定之界址重新實施地籍測量。則於測
    量結果公告期間內即令土地所有權人以指界錯誤為由，提出
    異議，測量結果於該公告期間屆滿後即行確定，地政機關應
    據以辦理土地標示變更登記。惟有爭執之土地所有權人尚得
    依法提起民事訴訟請求解決，法院應就兩造之爭執，依調查
    證據之結果予以認定，不得以原先指界有誤，訴請另定界址
    為顯無理由，為其敗訴之判決（司法院大法官會議釋字第37
    4 號解釋意旨可供參照）。是對於地政機關地籍圖重測結果
    有爭執之土地所有權人，依法提起民事訴訟請求解決時，法
    院應就兩造之爭執，依調查證據之結果予以認定。
四、經查：本院反訴原告雖主張反訴原告所有宜蘭縣○○鄉○○段00
    0○000地號土地與兩造共有系爭土地之界址，為如附圖所示D
    、E、F點間之連接虛線云云，惟本院於110年3月23日會同兩
    造及內政部國土測繪中心鑑測人員至現場進行履勘鑑測，經
    該中心使用精密電子測距經緯儀，在系爭土地附近檢測宜蘭
    縣羅東地政事務所測設之圖根點，經檢測無誤後，以各圖根
    點為基點，分別施測圖根輔助點及系爭土地附近界址點位置
    ，並計算其坐標值輸入電腦，以自動繪圖儀展繪於鑑測原圖
    上（同重測後地籍圖比例尺1/500)，再依據宜蘭縣羅東地政
    事務所保管之重測後地籍圖、地籍調查表等資料，展繪本案
    有關土地地籍圖經界線，與前項成果核對檢核後測定於鑑測
    原圖上，作成比例尺1/500鑑定圖，並鑑定結果為：⒈圖示⊙
    小圓圈係圖根點。⒉圖示－黑色實線係重測後利成段地籍圖經
    界線，其中A-B、B-C連接線分別為係利成段550地號與同段5
    48及549地號土地間相鄰地籍圖經界線位置，亦為利成段550
    地號土地所有權人(反訴被告)主張經界位置。⒊圖示D--E--F
    紅色連接虛線係利成段548及549地號土地所有權人（反訴原
    告）主張依重測後地籍線位置向550地號方向平移50公分之
    位置，D、F點為紅色連接虛線與重測後地籍線之交點，E點
    為紅色連接虛線與重測後地籍線延長線之交點。⒋外圍依重
    測公告確定之地籍圖經界線，系爭界址依兩造指界位置計算
    系爭地號土地面積，詳見面積分析表等情，有該中心函文暨
    所檢送之鑑定書、鑑定圖附卷可稽（見本院卷第221頁至第2
    23頁）。上開鑑測結果係以精密儀器為之，並兼顧兩造所有
    系爭土地及附近土地之界址點，且內政部國土測繪中心係中
    央級之土地測量專業單位，並已詳細說明本件測量時所使用
    之測量工具、方法如前，其測量之結果自堪採信。況若依反
    訴原告所指界位移50公分位置，則反訴原告所有之宜蘭縣○○
    鄉○○段○000○000地號土地將較土地登記簿謄本分別增加17.5
    5平方公尺、11.73平方公尺，兩造共有系爭土地則減少達29
    .28平方公尺，依上開比較，以反訴原告指界位置所得之經
    界線為據計算面積，與兩造土地之原登記面積比值差距較大
    ，益徵反訴原告所為指界之位置，實與兩造權利狀態有異，
    是反訴原告上開主張洵無足採。 
五、從而，兩造共有系爭土地與反訴原告所有坐落宜蘭縣○○鄉○○
    段000○000地號土地間之界址，應如附圖二所示A－B－C黑色為
    土地之界址，對兩造及國家公益而言，較為合理且無不公平
    之情事。從而，本院衡酌原始土地利用狀況、各該土地面積
    、重測前後之地籍圖等一切情狀綜合判斷後，認應以內政部
    國土測繪中心之上開鑑定結果較為公平合理，爰確認前揭土
    地界址如主文第3項所示，以為公允。　　　　
肆、綜上所述，原告依民法第823條第1項前段、第824條第2項之
    規定，訴請裁判分割兩造共有之系爭土地，洵屬有據，應予
    准許。並由本院考量當事人意願、共有物之使用情形、經濟
    效用及全體共有人之利益等事項後，准以如附圖一所示方法
    予以分割，即如附圖一編號500-A所示部分（面積316.30平
    方公尺），分歸原告取得；如附圖一編號500-B所示部分（
    面積237.22平方公尺），分歸被告取得，應屬公平且適當，
    爰諭知如主文第1項所示。兩造共有系爭土地與反訴原告所
    有坐落宜蘭縣○○鄉○○段○000○000地號土地間之界址應如附圖
    二所示A－B－C黑色為土地之界址，始與公平之原則較為相符
    ，爰判決如主文第3項所示。 
伍、本件事證已臻明確，兩造其餘之攻擊或防禦方法及所舉之證
    據，經本院斟酌後，認為均不足以影響本判決之結果，爰不
    逐一論列，附此敘明。
陸、訴訟費用負擔之依據：本訴訴訟費用依民事訴訟法第80條之
    1，反訴訴訟費用依民事訴訟法第78條。末按因共有物分割
    涉訟，由敗訴當事人負擔訴訟費用顯失公平者，法院得酌量
    情形命勝訴之當事人負擔其一部，民事訴訟法第80條之1定
    有明文。本件兩造因系爭土地無法協議分割而涉訟，本院雖
    准原告之請求而分割系爭土地，然分割方法係考量全體共有
    人之利益後所為之決定，原告既為共有人之一，亦同受其利
    ，若全由敗訴當事人負擔訴訟費用，顯失公平，故本件本訴
    訴訟費用，自應由兩造各按其應有部分比例負擔。又鑑定界
    址糾紛，核其性質，兩造本可互換地位，則反訴原告提起反
    訴雖依法有據，惟反訴被告本對土地重測後之界址並無異議
    ，而審理後所確認之土地界址復與反訴被告所認定之界址相
    符，故本件反訴訴訟費用應由反訴原告負擔。 　　　　 
中　　華　　民　　國　　110 　年　　12　　月　　9 　　日
                 民事庭    法　官　張淑華
以上正本係照原本作成。
如對本判決上訴，須於判決送達後20日內向本院提出上訴狀。
如委任律師提起上訴者，應一併繳納上訴審裁判費。
中　　華　　民　　國　　110 　年　　12　　月　　9 　　日
                           書記官　謝佩欣
附圖一：宜蘭縣羅東地政事務所土地複丈成果圖
附圖二：內政部國土測繪中心鑑定圖